【裁判字號】    90,台上,7506
【裁判日期】    901212
【裁判案由】    誣告
【裁判全文】
最高法院刑事判決                                九十年度台上字第七五○六號
    上  訴  人
    即自 訴 人
    兼反訴被告  洪 金 梅
    代  理  人  林 東 乾
    反 訴 被告  歐陽惠璐
                張 豐 麟
    上  訴  人
    即  被  告
    兼反 訴 人  林 舜 章
右上訴人等因自訴人等、反訴人互訴誣告案件，不服台灣高等法院中華民國九十年七
月十一日第二審更審判決（八十九年度上更(一)第九四二號，自訴案號：台灣台北地方
法院八十四年度自字第一三五四號），提起上訴，本院判決如左：
    主  文
原判決撤銷，發回台灣高等法院。
    理  由
本件原判決以上訴人即自訴人洪金梅與自訴人歐陽惠璐、張豐麟在第一審自訴意旨略
稱：被告林舜章與洪金梅均為協長企業有限公司（下稱協長公司）股東，雙方因公司
帳目問題積怨，被告乃於民國八十一年四月九日捏詞向台灣台北地方法院檢察署提出
告訴，誣指洪金梅連續侵占協長公司盈餘新台幣（下同）一千餘萬元，超額給付毅鑫
公司租金四十五萬元、故意給付應代為扣繳毅鑫公司租賃所得一萬八千元及代毅鑫公
司支付電話費及傳真機費用計二十七萬八百零九元。復於七十九年十二月二十五日擅
自盜用公司股東林勝一、林一峰印章，偽造協長公司股東同意書，將原股東林一峰一
百萬元股份轉讓予洪金梅，上情嗣經台灣台北地方法院、台灣高等法院分別判決無罪
確定。被告復具狀向台灣台北地方法院提起自訴，誣指洪金梅擔任協長公司之財務工
作，與歐陽惠璐、張豐麟共同意圖為自己不法之所有，基於概括之犯意，由洪金梅於
七十九年四月九日、六月二十九日從協長公司彰化商業銀行（下稱彰化銀行）東門分
行帳戶中，分別提取一百零一萬五千五百元及一百萬四千元交由歐陽惠璐填寫款申
請書，匯至第一商業銀行花蓮分行張豐麟帳戶，其中除於同年七月四日以港幣二十七
萬元率三點三八五折合新台幣九十一萬三千九百五十元交付協長公司外，其餘均由
自訴人等共同侵占入己，認洪金梅、歐陽惠璐、張豐麟共同涉犯業務侵占罪嫌，該案
亦分別經台灣台北地方法院、台灣高等法院判決無罪在案。因認被告涉有刑法第一百
六十九條第一項之誣告罪嫌。上訴人即反訴人林舜章反訴意旨略以：反訴被告洪金梅
、歐陽惠璐、張豐麟雖受無罪之判決；然反訴人所訴之事實尚非全然虛構不實，反訴
被告逕自訴反訴人涉犯誣告罪嫌，亦涉有誣告犯行。經審理結果，認為均不能證明被
告林舜章、反訴被告洪金梅、歐陽惠璐、張豐麟誣告犯行，因而維持第一審諭知無罪
之判決，駁回其在第二審之上訴。固非無見。
惟查：(一)未經參與審理之法官（推事）參與判決者，其判決當然違背法令，刑事訴訟
法第三百七十九條第十三款定有明文。本件依審判筆錄記載，原審於九十年六月二十
七日上午十時四十五分審理時，其參與審理之審判長法官為蔡秀雄，法官為官有明、
楊炳禎，而判決書則載明參與判決之審判長法官為蔡秀雄，法官為沈宜生、楊炳禎，
其中法官沈宜生顯係未參與審理而參與判決，其判決當然違背法令。(二)審理事實之法
院，對於被告有利及不利之證據，均應一併加以注意，依職權詳加調查，再綜合全部
證據資料，本於經驗及論理法則定其取捨而為判斷，倘為無罪之判決，亦應詳述其全
部證據取捨判斷之理由，否則即有應於審判期日調查之證據未予調查及判決理由不備
之違法。原判決以洪金梅被訴偽造文書一案，證人林一峰確曾到庭證述伊並未轉讓股
份予洪金梅，故林舜章係根據林一峰之說詞而懷疑洪金梅有偽造文書之嫌而提出告訴
，並非憑空捏造云云。但查洪金梅曾於七十九年六月十五日入二百五十萬元股金入
彰化銀行東門分行乙存第二○○四七－八號之協長公司帳戶，有其提出之協長公司乙
存存摺、現金帳等影本為證（見一審卷第一一九頁至一二一頁）。另協長公司曾於八
十年二月九日向彰化銀行宜蘭分行辦理貸款及信用狀之對保手續，該等保證書係經協
長公司所有股東包括林舜章、洪金梅在連帶保證欄上簽署，有彰化銀行宜蘭分行八十
三年六月十四日彰宜字第一○七○號函及保證書影本在卷可查（見一審卷第三十八頁
至四十頁）。又彰化銀行宜蘭分行在辦理協長公司該項股東對保，係依據協長公司提
供之變更登記事項卡內股東名單，確知洪金梅、林伊君二人均係該公司之股東，而詢
請渠等參加作保，並委託該行之世貿分行辦理對保手續，復有彰化銀行宜蘭分行八十
六年三月十日彰宜字第○四七七號函暨所附協長公司董事、股東名單影本存卷足憑（
見原審上訴卷第四十六頁、四十七頁）。果洪金梅之股東身分係由林一峰轉讓而來，
則林舜章於上開彰化銀行宜蘭分行向協長公司辦理貸款或信用狀對保時，既為協長公
司負責人，且實際參與對保，其對同時參與該項對保手續之股東洪金梅，儘管二人對
保時間，依連帶保證書上蓋用日期戳所示，容有先後之分；但職司公司負責人之被告
，衡諸常理，似無不知之理。是林舜章猶於八十一年四月九日向台灣台北地方法院檢
察署具狀指訴洪金梅於七十九年十二月二十五日未經同意，偽造協長公司股東同意，
將原股東林一峰股份轉讓予洪金梅，而涉犯偽造文書犯行云云，有無意圖使洪金梅受
刑事處分而虛構事實，向該管公務員誣告，即非無疑。本院前次發回意旨已予指明。
原判決僅略謂：「彰化商業銀行宜蘭分行彰宜字第一○七○及○四七七號函，雖覆以
在保證書之連帶保證欄上簽署及對保者均為股東云云。然查前開文件開宗明義之首揭
，僅係記載保證書三字而已，故保證人資格，並無限制，任何人都可做保，並非限於
股東做保才合法。況並非記載：股東保證書，故認定簽名即股東，似不無誤會」等語
，而為被告有利之判斷，是否與一般經驗法則無違，仍有再行探究之餘地。(三)洪金梅
於七十九年四月九日及七十九年六月二十九日從協長公司在彰化銀行東門分行乙存二
○○四七－八帳戶分別提領一百零一萬五千五百元及一百萬零四千元，由歐陽惠璐填
寫款申請書至第一商業銀行花蓮分行乙存000－00－0000號張豐麟帳戶
，此業據洪金梅等三人迭次供承在卷。而張豐麟究竟有否託請其香港友人傅子正轉交
上述款項予林舜章﹖洪金梅等三人與林舜章則各執一詞（見另案影印台灣高等法院上
訴字第六三九九號卷第三十七頁反面；原審上訴卷第一二四頁、一四三頁反面），此
等事項攸關林舜章是否於收取該項款後卻仍誣指洪金梅等三人侵占該筆款項犯行之
事實認定，自有傳喚證人傅子正到庭釐清之必要。原審以自訴人之代理人陳稱傅子正
已移民加拿大，居所不明，無從調查為由，即行作罷。對於究竟林舜章有無收取該項
款，事實仍未臻明瞭，原審未待調查清楚、審認明白，即認定林舜章無誣告之犯意
，併有應依職權調查證據未予調查之違法。以上為上訴意旨所指摘及本院得依職權調
查之事項，應認原判決仍有發回更審之原因。
據上論結，應依刑事訴訟法第三百九十七條、第四百零一條，判決如主文。
中      華      民      國     九十     年     十二     月     十二     日
                              最高法院刑事第五庭
                                  審判長法官  紀  俊  乾
                                        法官  黃  正  興
                                        法官  劉  介  民
                                        法官  陳  東  誥
                                        法官  張  春  福
      右正本證明與原本無異
                                              書  記  官
中      華      民      國     九十     年     十二     月     十四     日


司法院資訊處製作；財團法人民間司法改革基金會備份。
